【裁判字號】    99,台上,1322
【裁判日期】    990305
【裁判案由】    偽造有價證券
【裁判全文】
最高法院刑事判決            九十九年度台上字第一三二二號
上  訴  人  甲○○
上列上訴人因偽造有價證券案件，不服台灣高等法院中華民國九
十七年一月二十四日第二審判決（九十六年度上訴字第四四四五
號，起訴案號：台灣台北地方法院檢察署九十五年度偵緝字第二
六六九號），提起上訴，本院判決如下：
    主  文
上訴駁回。
    理  由
按刑事訴訟法第三百七十七條規定，上訴於第三審法院，非以判
決違背法令為理由，不得為之。是提起第三審上訴，應以原判決
違背法令為理由，係屬法定要件。如果上訴理由書狀並未依據卷
內訴訟資料，具體指摘原判決不適用何種法則或如何適用不當，
或所指摘原判決違法情事，顯與法律規定得為第三審上訴理由之
違法情形，不相適合時，均應認其上訴為違背法律上之程式，予
以駁回。本件原判決維持第一審認上訴人甲○○犯行使變造特種
文書、行使偽造私文書、詐欺取財及偽造有價證券等罪，依刑法
修正前連續犯、牽連犯之規定，從一重論上訴人以連續意圖供行
使之用，而偽造有價證券罪，處有期徒刑參年陸月，並為相關從
刑諭知之判決，駁回上訴人在第二審之上訴。關於行使偽造私文
書及偽造有價證券罪部分，係依憑上訴人坦承：伊為址設台北市
中山區○○○路○段四十二號四樓之一「暐宏實業有限公司」（
登記負責人為鄧青權《已於民國九十五年七月十五日死亡》，下
稱暐宏公司）副總經理，經暐宏公司代表人鄧青權之授權，於九
十四年一月七日起至同年六月十七日止，在伊公司開立如原判決
附表二所示之支票，向告訴人陳謙鳴借款，並因告訴人要求提供
擔保，而將其於不詳時、地所變造、貼有伊本人照片之「陳駱子
賢」國民身分證影本，連同印製有「暐宏公司副總經理陳駱子賢
」之名片交予告訴人，並以陳駱子賢之名義，於前揭時、地，在
本票、借據上按捺指印、簽名，並分別於原判決附表一編號七、
十四至十六所示之本票上蓋用「陳駱子賢」印章（篆體字），於
同附表一編號一至六所示之本票上蓋用於不詳時、地以房屋過戶
為由，向伊母親所取得之「陳駱子賢」印章（楷體字），而簽發
如同附表所示之本票（票號、面額、發票日、到期日均詳如該附
表所示）及借據，交予告訴人，作為借款之擔保及依憑，因而向
告訴人借款共新台幣（下同）一百零一萬八千元等情不諱；參酌
證人即告訴人陳謙鳴於警詢時指訴：上訴人未經陳駱子賢之同意
，開立如原判決附表一、二所示之本票及支票，以「陳駱子賢」
名義簽立借據，向伊借款；證人即上訴人之胞弟陳駱子賢證以：
上訴人未經伊同意，以伊名義盜刻「陳駱子賢」印章（篆體字）
，並偽簽如原判決附表一所示之本票，及以伊名義簽立借據各等
語，及卷附變造之「陳駱子賢」國民身分證影本、暐宏公司之「
陳駱子賢」名片、以「陳駱子賢」名義開立如原判決附表一所示
之本票、如原判決附表二所示之支票，「陳駱子賢」名義之借據
、暐宏公司開戶資料、暐宏公司登記資料卷宗、上訴人庭呈之「
陳駱子賢」印章一枚（楷體字）、台灣基隆地方法院瑞芳簡易庭
九十三年度瑞簡字第四四號判決、台灣台北地方法院簡易庭九十
三年度北簡字第三一０二五號判決等證據資料，而為論斷，已敘
述其所憑之證據及認定之理由。而以上訴人否認有上開犯行，並
辯稱：告訴人知悉伊非「陳駱子賢」，當時係與告訴人協議以「
苟其未清償借款，則告訴人可持上開國民身分證影本、名片、借
據、本票向法院提起詐欺、偽造有價證券、偽造文書之告訴」之
方式，作為借款之擔保，並非意圖供行使之用而簽發交付上開本
票，且告訴人既未向陳駱子賢行使本票，陳駱子賢並無損害，況
伊第一次向告訴人借款時，曾致電陳駱子賢，告知欲以其名義簽
立本票，並經陳駱子賢同意云云，係飾卸之詞，無足採取，在理
由內依憑調查所得證據，詳加指駁。並說明：（一）上訴人前因
詐欺案件，經原審另案八十三年度上易字第五八０七號判決各判
處有期徒刑一年四月、五月，並定其應執行刑為有期徒刑一年六
月確定，另因贓物案件，經台灣板橋地方法院提起公訴，惟上訴
人並未按時入監執行及到院接受審判，而於八十四年、八十五年
間遭到通緝，遲至九十四年六月間，始為警緝獲，上訴人顯在被
通緝期間，為免其通緝犯身分遭人查覺，變造「陳駱子賢」之國
民身分證影本後，未經陳駱子賢同意，冒用「陳駱子賢」之名義
簽發本票、開立借據，持以向告訴人借款。（二）證人陳美珍於
原審固證稱：上訴人及陳駱子賢依序是伊大哥、二哥，平常均有
往來，知悉上訴人拿陳駱子賢的身分證要辦理房子過戶；且約五
、六年前，無意間聽到上訴人向陳駱子賢說要借名貸款，陳駱子
賢有同意，僅表示不能受拖累等語。惟此為陳駱子賢所否認，且
堅稱：伊跟甲○○大約二十年沒有見面過，亦未接過陳謙鳴的電
話云云，而陳美珍所為證言乃出於推測，參以上訴人於第一審法
院審判長訊以：為何借錢時不簽寫自己名字，要簽「陳駱子賢」
時，供稱：「因為陳謙鳴要我找一個保證人，他說保證人最好是
我的兄弟姐妹，但是我找不出來等語」，益證陳美珍之證言難予
採信，自不能採為有利上訴人之證言。（三）告訴人於九十六年
一月二十六日偵查及第一審法院審理時雖改稱：上訴人借錢並交
付上開國民身分證影本及名片予伊時，伊已知上訴人名字係甲○
○，亦知該本票並非陳駱子賢所簽，上訴人是要以苟未還錢，伊
可以上開資料提起上訴人涉有詐欺、偽造文書、偽造有價證券罪
之告訴方式，作為借款之擔保云云。惟苟告訴人借款予上訴人時
，確悉上訴人真名為甲○○而非陳駱子賢，且知悉上開資料僅供
嗣後提告之擔保之用，則告訴人自未受到詐欺，如其具狀告訴上
訴人有詐欺，將擔負誣告之罪責，況告訴人若同意以上開非法行
為作為擔保之方式，將可能因而與上訴人成立偽造文書之共同正
犯，故告訴人實無必要陷己身於觸犯法令之危險，是上訴人、告
訴人所謂之上開擔保方式，顯無成立之可能。再依上訴人、告訴
人所言之上開擔保方式，並無任何上訴人名義書立之借款憑據，
顯與經驗法則有違，亦與一般借款情形顯不相符。又告訴人提起
告訴後，因於偵查階段已與上訴人達成和解，故其於和解前、後
所為之說詞，大相逕庭，且於和解後所為證詞，雖有利於上訴人
，卻存有違背常理之矛盾，顯係迴護之詞；復就上訴人與告訴人
供陳之細節觀之，上訴人於偵查中供以：上開擔保方式是告訴人
叫伊去做，是要以此種方式牽制伊；而告訴人於偵查中則稱：該
擔保方式是上訴人構想的，上訴人說要這樣做的各等語，尚有不
一，故告訴人所述，委無可採。（四）告訴人雖於第一審審理中
結稱：上訴人第一次向伊借錢時，有致電給陳駱子賢，伊有跟自
稱陳駱子賢之人講電話，「陳駱子賢」同意上訴人以「陳駱子賢
」名義開立本票云云。惟此為陳駱子賢所否認，況若陳駱子賢授
權上訴人簽發卷附之本票及借據，則該本票及借據即非偽造，告
訴人又如何能如其所稱：在上訴人不依約還款時，以上訴人有偽
造文書等之犯行提起告訴？是告訴人於第一審審理時所為之證詞
，乃與上訴人和解後，為助上訴人脫罪所為之虛偽證述，無可憑
信。況上訴人向告訴人所借之款項，陳駱子賢並未花用分文，業
據上訴人供陳在卷，且上訴人前已有數次以陳駱子賢之名義對外
借款，其中一件並致陳駱子賢薪水之三分之一遭到強制執行達二
年餘，為陳駱子賢證述在卷，陳駱子賢實無可能在未獲分文利益
之情況下，再同意擔保本件借款。上訴人所辯，顯係卸責之詞，
洵無足取。（五）上訴人另辯以：卷附之陳駱子賢名片，是伊當
初要陳駱子賢到暐宏公司上班時所印製云云。然陳駱子賢於偵查
中結證稱：伊任職於台灣電力公司深澳發電廠，為技術員領班，
並未擔任過暐宏公司之副總；且衡諸上訴人於偵查中供稱：名片
印伊胞弟名字，並用不實頭銜，是伊想出來的；於原審審理中供
陳：暐宏公司總經理陳駱子賢名片，是為了借錢去印的各等語，
顯見上訴人印製名片是冒用陳駱子賢名義之手段之一，所辯亦屬
卸責之詞，尚難採信。（六）上訴人確係欲向告訴人借款，始冒
用陳駱子賢名義簽發本票、借據，並交付變造之國民身分證影本
，其自始即有以虛假身分詐騙告訴人，並偽造有價證券而供借款
擔保行使之用之意圖，所辯無犯罪意圖，亦無足取。（七）另上
訴人主張：原判決附表一蓋用「楷體字」之印章係伊多年前為辦
理房屋過戶之事，而自伊母親處取得，並非偽造的等語，且上訴
人既已自承未扣案之「篆體字」印章係其所自行刻製，若該「楷
體字」印章確非其所刻製，應無再堅詞否認之必要，況稽諸扣案
之「楷體字」印章，確屬年代久遠，而陳駱子賢亦不否認確有上
訴人所稱之房屋過戶事宜，是陳駱子賢否認該「楷體字」印章之
真正，或係因時日久遠不復記憶，故「楷體字」印文部分，應可
認定非為偽造，而僅為上訴人所盜用之理由。從形式上觀察，原
判決關於行使偽造私文書及偽造有價證券罪部分並無違背法令之
情形存在。該部分上訴意旨略稱：(一)告訴人早已知悉上訴人並非
陳駱子賢，才會於上訴人被通緝到案後，前往探視上訴人，原判
決就此部分，未予說明，自嫌判決理由不備。(二)陳駱子賢為上訴
人之胞弟，依法得拒絕證言，第一審法院於陳駱子賢拒絕證言後
，執意其勉強證言，致其為不利上訴人之證詞，該證述之任意性
顯有不足。(三)陳駱子賢雖稱：有二十年未與上訴人見面過云云。
惟上訴人所持變造身分證之影本乃八十三年六月十七日所補發，
如陳駱子賢所述屬實，上訴人如何能取得其身分證影本？陳駱子
賢不願承認有授權之事實，乃因不願背負「票據」責任，原判決
就陳駱子賢不實之證述，何以可以採信，並未詳論，且不採信上
訴人及陳美珍所述，自有判決理由不備之違誤等語。惟查：（一
）證據之取捨，為事實審法院之職權，倘其採證認事並不違背證
據法則，即不得任意指為違法。原判決已就相關事證詳加調查論
列，復綜合上訴人之供述及告訴人、陳駱子賢之證言，參互斟酌
判斷，資為不利於上訴人之認定，併已說明其取捨判斷所得心證
，及上訴人所為告訴人係事先同意其簽發本票及借據之辯解，洵
不足採之理由。上訴意旨無非就原審採證認事之職權行使，專憑
己見，泛言指摘，再為事實上之爭執，並非依據卷內訴訟資料而
為之具體指摘，自非適法之第三審上訴理由。（二）第一審法院
於九十六年八月二十七日審理時，在開始詰問陳駱子賢前，即已
告知陳駱子賢得拒絕證言，因陳駱子賢仍表示願意具結作證，第
一審法院才於諭知其具結義務，及偽證之處罰後，命其具結後始
予訊問，有上開筆錄可憑（見第一審卷第一一四頁）。原審因認
陳駱子賢已具結擔保其供述之真實性，又無其他受不當外力干擾
或受強制證述之情形，而以陳駱子賢之證言具有證據能力，資為
不利於上訴人之論據之一，尚難認原判決有採證違反法則及判決
理由不備之違法情形。上訴意旨執此指摘，亦非合法之第三審上
訴理由。（三）其餘上訴意旨，則置原判決之明白論斷於不顧，
或仍持原判決已說明理由而捨棄不採之陳詞辯解，再為事實上之
爭執，或就屬於事實審法院採證認事職權之行使，或就不影響於
判決本旨之枝節事項，全憑己見，任意指摘，難謂已符合首揭法
定上訴第三審之要件。其此部分之上訴違背法律上之程式，應予
駁回。又本件上訴人所犯刑法第二百十六條、第二百十二條、第
三百三十九條之行使變造特種文書及詐欺罪部分，依刑事訴訟法
第三百七十六條第一、四款之規定，屬不得上訴於第三審之案件
，雖本件其牽連之刑法第二百十六條、第二百十條行使偽造私文
書，同法第二百零一條第一項之偽造有價證券等罪，得提起第三
審上訴，詐欺等輕罪部分依法得併予提起上訴，但以該行使偽造
私文書及偽造有價證券部分之上訴合法為前提，茲該重罪部分之
上訴既不合法，應從程序上予以駁回，有如前述，關於該輕罪之
詐欺等罪部分自無從依審判不可分之原則為實體上之審判，其上
訴亦為法所不許，應併予駁回。
據上論結，應依刑事訴訟法第三百九十五條前段，判決如主文。
中    華    民    國  九十九  年    三    月    五    日
                      最高法院刑事第三庭
                          審判長法官  林  增  福
                                法官  張  清  埤
                                法官  陳  世  雄
                                法官  何  菁  莪
                                法官  周  煙  平
本件正本證明與原本無異
                                      書  記  官
中    華    民    國  九十九  年    三    月   十一   日
                                                      Ｅ

司法院資訊處製作；財團法人民間司法改革基金會備份。
